臺灣臺南地方法院交通事件裁定　　 94年度交聲更(三)字第2號
移送機關　交通部公路總局嘉義區監理所台南監理站
受處分人
即異議人　甲○○
上列受處分人因違反道路交通管理處罰條例案件，對於交通部公
路總局嘉義區監理所台南監理站民國91年8月26日所為之裁決處
分（處分案號：南監五字第裁74-S00000000號）聲明異議，前經
本院以93年度交聲更（二）字第1號裁定撤銷「違反道路交通安
全規則肇事致人受輕傷」部分，改處「汽車駕駛人，駕駛汽車違
反道路交通安全規則，因而肇事致人受傷，記違規點數參點」，
其餘異議駁回，受處分人提起抗告後，復經台灣高等法院台南分
院以93年度交抗字第186號裁定將原裁定撤銷並發回更審，本院
裁定如下：
    主  文
原處分撤銷。
甲○○不罰。
    理  由
一、原處分意旨略以：受處分人即異議人甲○○於民國91年5月3
    0日中午12時許，駕駛車牌號碼UT-890號營業貨運曳引車，
    沿台南市○○○路第三車道由北向南方向行駛，行經該路與
    健康路口時，因轉彎車未讓直行車先行，而與被害人杜武蒼
    所騎乘車牌號碼GA7-385號重機車發生碰撞，造成杜武蒼受
    有「雙膝、右足背、左足背及右前臂擦傷」等傷害，而有轉
    彎車不讓直行車先行、及駕車違反道路交通安全規則肇事致
    人受傷等違規行為，經台南市警察局交通隊警員據報到場處
    理後製單舉發。嗣移送機關即交通部公路總局嘉義區監理所
    台南監理站，復以異議人之上述違規事實明確，乃依道路交
    通管理處罰條例第48條第6款、第63條第1項第1款之規定，
    裁處異議人罰鍰新台幣（下同）1千2百元，並記違規點數1
    點，及修正前道路交通管理處罰例第61條第3項之規定，裁
    處異議人吊扣駕駛執照6個月。
二、聲明異議意旨則以：異議人甲○○於91年5月30日中午12時
    許，駕駛車牌號碼UT-890號營業貨運曳引車，沿台南市○○
    ○路由北向南行駛，至健康路口時，以方向燈顯示右轉，確
    定後方並無來車，始將曳引車右轉進入健康路，當時已經完
    成右轉，右前輪突感覺有壓過異物，下車查看時發現有機車
    一部被輾壓於右前輪之下，惟並未發現有人摔倒或被碰撞受
    傷。復於警方前來處理時，機車騎士杜武蒼向警方表示並未
    與車輛碰撞，惟警方竟指出右前輪之輪胎處，要杜武蒼主張
    擦撞之地方即曳引車之右前輪，此一事實有杜武蒼之陳述意
    見書可證。且如依警方之主張異議人係轉彎車未讓直行車之
    杜武蒼先行，則杜武蒼之機車碰撞點應在中華路與健康路口
    ，而非離健康路10餘公尺處之內線車道。又如果異議人之車
    輛直接碰撞杜武蒼之機車，以機車被輾壓之狀況，杜武蒼非
    死即重傷，豈僅輕微之擦傷而已？再者，如果杜武蒼之機車
    有遭異議人碰撞或擦撞，其機車依物理定律當會反彈至健康
    路之外側車道而非被壓於曳引車前輪之下。凡此均可證明異
    議人所駕駛之車輛並未與杜武蒼之機車有任何接觸之事實。
    杜武蒼之機車係因於行駛中碰觸突出路面之人孔蓋以致倒地
    受到擦傷，其機車則滑行至健康路被異議人駕駛之車輛輾壓
    ，異議人並無轉彎車未讓直行車先行之違規行為，原裁決所
    認定之違規行為顯非事實。從而，異議人不服原裁處，而提
    起本件異議。
三、按汽車駕駛人轉彎時，轉彎車不讓直行車先行，處（銀元）
    2百元以上6百元以下（即新台幣6百元以上1千8百元以下）
    罰鍰；並記違規點數1點；道路交通管理處罰條例第48條第6
    款及第63條第1項第1款分別定有明文。又按汽車駕駛人，駕
    駛汽車違反道路交通安全規則，因而肇事致人受傷者，吊扣
    其駕駛執照3個月至6個月，修正前之道路交通管理處罰條例
    第61條第3項規定亦明文規定。
四、經查：
  (一)本件原處分意旨認受處分人即異議人甲○○於91年5月30日
    中午12時許，駕駛車牌號UT-890號營業貨運曳引車，沿台南
    市○○○路第三車道由北向南行駛，行經該路與健康路口時
    ，因有轉彎車不讓直行車先行之違規行為，而與被害人杜武
    蒼所騎乘車牌號碼GA7-385號重機車發生碰撞，並造成被害
    人受有「雙膝、右足背、左足背及右前臂擦傷」等輕傷害之
    事實，雖有台南市警察局南市警交字第S00000000號舉發違
    反道路交通管理事件通知單、台南市警察局91年7月9日南市
    警交字第09138622號函、及93年11月3日南市警交字第09300
    41708號函暨所附異議人與被害人杜武蒼之警訊筆錄、道路
    交通事故現場圖報告表、台灣省台南區車輛行車事故鑑定委
    員會鑑定意見書、台灣省車輛行車事故覆議鑑定委員會函、
    事故現場蒐證照片20張、及被害人杜武蒼之郭綜合醫院診斷
    證明書1紙等附卷可稽。
  (二)異議人辯稱：若伊聯結車突然右轉，聯結車即成為機車阻擋
    物體，依人類行為自然反應，被害人杜武蒼會緊急煞車，在
    中華西路與健康路口地面就會留下明顯煞車痕，但現場並無
    任何機車煞車痕。又本件係被害人杜武蒼騎乘機車沿中華西
    路行駛，在靠近中華西路與健康路口時，機車騎駛在伊車後
    方，因不明原因致機車失控，而衝向中華西路人行道上，此
    時被害人杜武蒼人車分離，並車籃及安全帽掉落，而機車就
    滑行到健康路上，並滑到伊車右前輪處，伊感覺有異狀即緊
    急煞車，故伊車並無與被害人機車發生撞擊，且杜武蒼是因
    自行失控跌倒而受傷，不是因為伊車轉彎才受傷的等語。經
    查：
    (1)觀之本件道路交通事故調查報告表內之警繪事故現場圖、
      及事故現場蒐證照片，被害人杜武蒼之機車於車禍發生後
      ，機車後輪遭異議人所駕駛之曳引車右前輪碾壓卡死，致
      使該機車之車身向右傾斜，且被拖行至健康路上，兩車並
      自中華西路北往南方向之機車待轉區內，直至健康路上之
      地面，留下長度分別為9.0公尺之曳引車右前輪煞車痕，
      以及9.6公尺之機車刮地痕，並該曳引車之煞車痕與機車
      之刮地痕起點，位置亦極為接近（均位於上述機車待轉區
      內），並呈圓弧狀向右前方健康路方向，緊密併行延伸。
      又依現場地面所留下之痕跡，僅有上述曳引車右前輪之煞
      車痕與機車之刮地痕，中華西路上並無任何機車之煞車痕
      跡。準此，依上情予以判斷，被害人杜武蒼機車行經該處
      時，自始並未有作煞車之反應及動作。
    (2)本件被害人杜武蒼於警訊時證稱：「（問：肇事前你有無
      看見對方車輛如何駛來？）看見對方車輛，是在我車左前
      方，距離很近，兩車是同向行駛」等語，並被害人杜武蒼
      於異議人甲○○因本件車禍所涉過失傷害罪嫌之刑事案件
      偵查中到庭證稱：「（問：車禍如何發生？）我是賣便當
      的，91年5月30日12時左右，我送完便當騎GA7-385號機車
      ，由北往南方向行駛在中華西路，燈號為綠燈，我要直行
      中華西路，在我左側一台聯結大貨車，忽然右轉，我按喇
      叭他還是一直轉，結果撞到他車頭，我人彈開倒地受傷，
      機車被他車頭拖行」等語（見卷附之台南市警察局第六分
      局南市警六刑偵字第461號卷91年5月30被害人杜武蒼警訊
      筆錄、91年度偵字第7600號卷91年8月1日偵訊筆錄），是
      被害人杜武蒼並未陳述有煞車之情事。然被害人杜武蒼對
      於行駛在前方之異議人甲○○所駕駛的曳引車欲右轉之情
      形，已有所預見，否則不會作按喇叭的反應，竟未同時間
      亦作煞車的反應，殊與常理有違。
    (3)依卷附道路交通事故調查報告表之事故現場圖及現場蒐證
      片編號第5張、第6張所示，即現場被害人之機車係在曳引
      車車頭右前輪下方，並機車附載之籃子掉落在健康路位於
      曳引車車身右側旁附近，另被害人之安全帽則掉落在曳引
      車車頭左前輪與曳引車左前輪中間附近，位於健康路之斑
      馬線上。易言之，被害人現場所留下之籃子與安全帽，係
      分別在曳引車之左右兩旁，而非在同一位置。準此，倘若
      係被害人騎乘機車行經中華西路北往南方向之機車待轉區
      時，與異議人所駕駛之曳引車發生撞及，並向右側傾倒，
      則上開籃子與安全帽因此碰撞，理應掉落在曳引車之右邊
      位置才是，似不會分落位於曳引車之左右兩旁。復本件車
      禍苟係異議人所駕駛之曳引車違規右轉，致作直行之被害
      人杜武蒼所騎乘機車迎面撞上，則被害人杜武蒼所騎乘之
      機車車頭因此撞擊力，理應受有損壞為是，惟觀之現場蒐
      證照片，被害人機車車頭並無明顯撞擊之痕跡，且被害人
      於警詢時亦自承機車係受有左側車身損、後輪損、及引擎
      裂損等損壞，亦未述及機車車頭有受損之情事。又參以苟
      如被害人杜武蒼前開所述：「……我要直行中華西路，在
      我左側一台聯結大貨車，忽然右轉，我按喇叭他還是一直
      轉，結果撞到他車頭，我人彈開倒地受傷，機車被他車頭
      拖行」，即被害人杜武蒼係人車一同撞及異議人所駕駛曳
      引車之右前車輪，則依「物理作用力」，被害人杜武蒼應
      依機車行向往前衝而倒地，即被害人杜武蒼理應倒地在異
      議人曳引車行駛路線上，被害人杜武蒼豈會僅受有「雙膝
      、右足背、左足背及右前臂擦傷」等輕傷害而已？
    (4)被害人杜武蒼於91年9月16日出具行車事故陳述書表示：
      「緣陳述人於91年5月30日12時許，騎乘GA7-385號機車
      ，沿台南市○○○路由南向北行駛，至健康路交叉路口附
      近，因中華西路路面有人孔蓋突出地面，陳述人行車時撞
      及人孔蓋以致重心不穩倒地，人摔落於路面，機車則斜向
      滑行至健康路之內線車道，適甲○○所駕駛之聯結車已完
      成右轉至健康路，機車滑行後被輾壓於前輪之下。警方
      前來處理時，曾詢問陳述人擦撞何處？當時陳述人告知警
      方並未與聯結車擦撞，惟警方看見機車被輾壓於聯結車前
      輪下時，指出前輪要陳述人以手指標示前輪為撞擊點，陳
      述人當時驚魂未定，乃依警方指示照像。本件事故純因
      中華西路路面人孔蓋突出地面，以致陳述人騎乘之機車失
      去重心而跌倒，並未碰撞甲○○駕駛之聯結車，機車被輾
      壓前輪之下係因機車倒地滑行，並非被擦撞後之結果，為
      免傷及無辜，陳述人理應將事故過程據實陳述，以免嫁禍
      無辜」等語，有被害人杜武蒼所提行車事故陳述書1紙在
      卷可憑。又證人即被害人杜武蒼亦於本院調查時到庭具結
      證稱：「（問：本件車禍發生之經過為何？）當時我是送
      便當去市政府要回來我們便當店時，當時我是沿中華西路
      騎駛，快到健康路的時候，當時是綠燈，我是騎在異議人
      拖車約中間的位置，當時我的速度約40左右，當時我並沒
      有撥打行動電話，我見異議人打方向燈要右轉，我就按喇
      叭當時異議人可能沒有聽到，還是在轉彎，我當時是要直
      行過該路口，後來我的機車就失控倒地了，至於為何原因
      失控倒地我也不記得了，我只記得車子摔倒到人車分離，
      機車跑到砂石車的右前輪，我人倒地受傷，而其他的細節
      我就忘記了，而撞擊的位置好像在『中華西路停止線前的
      附近』」、「因為事情已經過三年多了，且車禍的發生又
      是一瞬間，又本件已經和解了，所以關於細節我已經不記
      得了」等語。
    (5)綜據上述事證以觀，本件異議人甲○○於91年5月30日中
      午12時許，駕駛車牌號碼UT-890號營業貨運曳引車，沿台
      南市○○○○路第三車道由北向南行駛，行經台南市○○
      ○路與健康路口右轉彎時，此際被害人杜武蒼騎乘車牌號
      碼GA7-385號重機車，亦沿台南市○○○路由北往南方向
      騎駛，行至該路口之『中華西路停止線前附近』時，因不
      明原因致機車失控，而人車分離，被害人因而自行倒地而
      受有前述傷害，並被害人所載之安全帽，則因物理作用力
      而往機車行向前方飛去，掉落在曳引車車頭左輪與曳引車
      左前輪中間附近，位於健康路斑馬線上，且其機車順勢斜
      滑至曳引車之右前輪處遭輾壓，並機車附載之籃子，因機
      車遭拖行至健康路上時，掉落在健康路位於曳引車車身右
      側附近等情，實堪認定。準此，本件被害人杜武蒼係因不
      明原因致機車失控，而自行倒地受傷，即異議人並無轉彎
      車不讓直行車先行之違規行為，而與被害人杜武蒼所騎乘
      之車牌號碼GA7-385號重機車發生碰撞，並造成被害人杜
      武蒼受有上述輕傷害；又被害人杜武蒼係自行跌倒受傷，
      即被害人受有傷害與異議人曳引車右轉彎間，亦無相當因
      果關係存在。從而，異議人辯稱：被害人杜武蒼係自行跌
      倒受傷，並非伊疏於注意而肇事等語，尚非無據，應足採
      信。
  (三)至本件經台灣省台南區車輛行車事故鑑定委員會鑑定結果認
    為：「甲○○駕駛半聯結車，右轉未注意右側車輛，為肇事
    主因。杜武蒼駕駛重機車，未注意車前狀況，為肇事次因」
    ，有台灣省台南區車輛行車事故鑑定委員會南鑑字第911001
    號鑑定意見書附卷可稽；並經台灣省車輛行車事故覆議鑑定
    委員會覆議結果，亦認為「甲○○駕駛半聯結車，行經號誌
    交岔路口，右轉時未注意讓右側直行車先行，為肇事主因」
    ，有該覆議鑑定委員會93年3月9日府覆議字第9310023號函
    在卷可憑。惟前開鑑定，均係以「異議人所駕駛之曳引車『
    擦撞』同方向由杜武蒼駕駛之機車」為前提，而該前提事實
    與實際情形並不相符，即被害人杜武蒼係因不明原因致機車
    失控，而自行倒地受傷，並非因異議人所駕駛之曳引車右轉
    彎而發生擦撞，已如前述，是此等鑑定結果要難採為不利於
    異議人之認定。附此說明。
五、綜上所述，本件受處分人即異議人甲○○於前述時、地，並
    無「轉彎車不讓直行車先行」、「違反道路交通安全規則肇
    事致人受輕傷」之違規行為。從而，本件異議人之異議，經
    核為有理由，原處分予以裁罰，於法即有未合，應由本院裁
    定將原處分撤銷，並另為異議人不罰之諭知，以資適法。
六、據上論斷，應依道路交通案件處理辦法第20條，裁定如主文
    。
中　　華　　民　　國　　94　　年　　5 　　月　　19　　日
                  交通法庭  法　官　洪榮家
以上正本證明與原本無異。
如不服本裁定應於送達後5日內向本院提出抗告狀（應附繕本）
。
                            書記官  陳志德
中　　華　　民　　國　　94　　年　　5 　　月　　19　　日
